【裁判字號】    97,消債更,17
【裁判日期】    980120
【裁判案由】    更生事件
【裁判全文】
福建金門地方法院民事裁定            97年度消債更字第17號
聲  請  人  甲○○
上列當事人因消費者債務清理事件聲請更生，本院裁定如下：
    主  文
聲請駁回。
聲請費用新臺幣壹仟元由聲請人負擔。
    理  由
一、按債務人與金融機構協商成立者，不得聲請更生或清算，但
    因不可歸責於己之事由，致履行顯有重大困難者，不在此限
    ；本條例施行前，債務人依金融主管機關協調成立之中華民
    國銀行公會會員辦理消費金融案件無擔保債務協商機制與金
    融機構成立之協商，準用前項之規定，消費者債務清理條例
    第151條第5項、第6項分別定有明文。衡諸債之關係，係以
    當事人間之信賴關係為基礎，為社會經濟組織之重要支柱，
    故當事人於以法律行為追求自己之利益之際，亦應顧及對方
    之利益，並考量債權債務在社會上之作用，本於誠實及信用
    之原則，行使債權及履行債務。是對於已陷入經濟上困境之
    消費者，若任其於惡性循環之債務窘境中自生自滅，將衍生
    嚴重之社會問題，難以維持安定之社會經濟秩序，故為兼顧
    債權人、債務人雙方之利益，對陷於經濟上困境之消費者，
    乃允其於消費者債務清理條例施行後，得選擇以重建型之更
    生程序或清算型之清算程序清理其債務，藉以妥適調整債務
    人與債權人及其他利害關係人間之權利義務關係，保障債權
    人獲得公平受償，並謀求消費者經濟生活之重建復甦機會。
    惟對於已與金融機構協商成立，或於本條例施行前，已依金
    融主管機關協調成立之中華民國銀行公會會員辦理消費金融
    案件無擔保債務協商機制與金融機構成立協商之債務人，若
    非因不可歸責於己之事由，致履行顯有重大困難，僅係為圖
    謀減免債務，而不為債務之履行，自有違債權契約為誠信契
    約之本旨，故依消費者債務清理條例第151條第6項準用同條
    第5項前段之規定，不得聲請更生或清算，始能避免肇致道
    德危險。次按聲請更生或清算不合程式或不備其他要件者，
    法院應以裁定駁回之，但其情形可以補正者，法院應定期間
    先命補正，消費者債務清理條例第8條亦有明文規定。
二、聲請意旨略以：聲請人有不能清償債務情事，前已提出債權
    人清冊，以書面向最大債權金融機構台北富邦商業銀行（下
    稱富邦商銀）請求共同協商債務清償方案，於民國95年間協
    商成立並約定每月償還新臺幣（下同）19,474元，惟因聲請
    人薪資變少，且離婚獨立扶養兩名子女，故無力繼續履行原
    協商條件，顯因非可歸責於己之事由致履行有重大困難，且
    其無擔保或無優先權之債務總額未逾1,200萬元，復未經法
    院裁定開始清算程序或宣告破產，爰聲請更生等語。
三、經查：
（一）聲請人於本件更生聲請前，已於95年間依金融主管機關協
      調成立之中華民國銀行公會會員辦理消費金融案件無擔保
      債務協商機制與富邦商銀成立協商，分100期，利率3.88
      ％，每月以19,474元依各債權銀行債權金額比例清償各項
      債務，至全部清償為止。聲請人繳納至97年6月間毀諾無
      力繳付等情為聲請狀所陳，並有轉帳證明（本院卷第24至
      27頁）可證，合先敘明。
（二）又債務人與金融機構協商成立者，除非因不可歸責於己之
      事由，致履行顯有重大困難，否則不得聲請更生或清算，
      消費者債務清理條例第151條第5項規定意旨甚明。是債務
      清償方案成立後，應由債務人按其條件履行，如於其後發
      生情事變更，在清償期間內之收入或收益不如預期，致該
      方案履行困難甚或履行不能，而有不可歸責於己之事由，
      始能聲請更生或清算。此項規定旨在避免債務人任意毀諾
      已成立之協商，濫用更生或清算之裁判上債務清理程序，
      蓋以債務清償方案係經當事人行使程序選擇權所為之債務
      清理契約，債務人應受該成立之協議所拘束。債務人既已
      與金融機構協商成立，如認該協商方案履行有其他不適當
      情形，自仍應再循協商途徑謀求解決。
（三）本件聲請人固主張其每月需支出褓母費8,000元與其兄嫂
      王雅湘，惟褓母費並非往後數年之固定經常支出，其長女
      吳姿燕年滿7歲，次女吳貞慧年滿5歲，縱近1、2年有此支
      出，而一時履行不便，亦得經由個別債權銀行協商程序以
      求適當履行，且聲請人既狀稱借居其兄吳國榮家中，為此
      另有每月7,000元補貼其兄吳國榮租金，顯然其尚有親屬
      足以支援照護2名幼女。
（四）另聲請人稱前妻李美幸不知去向，而未分擔子女扶養費，
      但長女吳姿燕、次女吳貞慧之保險契約（保單號碼：
      00000000、00000000），原要保人為李美幸，嗣於2人離
      婚後（96年3月6日），變更為聲請人（申請變更日期均為
      96年5月30日，見本院卷第94、88頁），此非必要之債務
      移轉（保險契約要保人支付保費之義務承擔）。況長女吳
      姿燕復有20年期終身人壽保險，其保費亦由聲請人支出（
      保單號碼：00000000，本院卷第93頁），聲請人本身則投
      保國泰人壽終身壽險（保單號碼：0000000000，本院卷第
      60頁，約有期滿保險金30萬，見本院卷第61頁），亦有保
      險之保單附卷可按，可見聲請人應有足夠之收入用以清償
      債務，且人壽保險費用，係屬儲蓄險性質，聲請人自不得
      一邊儲蓄自己之資力而一邊拒絕清償已負債務以為更生，
      顯足見其一心係欲循債務清理之程序以圖脫免債務之責任
      而無任何清償之誠意甚明。
四、綜上，本件聲請人聲請更生，既無法立證證明其確於與金融
    機關達成前揭協商後，有不可歸責於己之事由致履行顯有重
    大困難，而違背消費者債務清理條例第151條第5項之規定，
    應屬聲請更生之要件不備，且又無從補正，依首揭條文之意
    旨，自應駁回其更生之聲請，爰裁定如主文。
中    華    民    國    98    年    1     月    20    日
                  民事庭    法      官  周美玲
上為正本係照原本作成
如不服本裁定，應於裁定送達後10日內，以書狀向本院提出抗告
，並繳納抗告費新臺幣1千元
中    華    民    國    98    年    1     月    20    日
                            書  記  官  許力方

司法院資訊處製作；財團法人民間司法改革基金會備份。
